【裁判字號】    99,上易,648
【裁判日期】    990427
【裁判案由】    妨害自由等
【裁判全文】
臺灣高等法院刑事判決                 99年度上易字第648號
上  訴  人
即  被  告  甲○○
上列上訴人因妨害自由等案件，不服臺灣板橋地方法院98年度易
字第2912號，中華民國98年12月22日第一審判決（起訴案號：臺
灣板橋地方法院檢察署98年度偵字第17546號），提起上訴，本
院判決如下：
    主  文
原判決關於甲○○部分撤銷。
甲○○共同傷害人之身體，處有期徒刑參月，如易科罰金，以新
臺幣壹仟元折算壹日。
    事  實
一、甲○○、吳弘孟因與乙○○間有買賣車輛之債務糾紛，三人
    相約於97年3月29日下午3時30分許，在台北縣中和市○○路
    469巷之「華盛汽車保養廠」協調債務，嗣因協調不成，吳
    弘孟、甲○○心生不滿，竟共同基於傷害及以強暴、脅迫使
    人行無義務之事之犯意聯絡，由甲○○持茶具毆打乙○○頭
    部，致其受有創傷性虹彩炎、結膜下出血等傷害，復以「如
    不簽發本票，將其拉到山上埋起來」等加害生命、身體之語
    恫嚇乙○○，致其心生畏怖，吳弘孟則在旁附和要求乙○○
    配合，共同以此強暴、脅迫方式，逼迫乙○○簽發面額7萬
    元之本票1張，而行無義務之事（吳弘孟部分業經原審判決
    確定）。嗣因陪同乙○○到場協調債務之梁子路趁隙離開，
    報警處理，始查知上情。
二、案經乙○○訴由台北縣政府警察局中和第二分局報告台灣板
    橋地方法院檢察署檢察官偵查起訴。
    理  由
一、證據能力部分：
（一）按被告以外之人於審判外之言詞或書面陳述，除法律有規
      定者外，不得作為證據；又被告以外之人於偵查中向檢察
      官所為之陳述，除顯有不可信之情況者外，得為證據，刑
      事訴訟法第159條第1項、第159條之1第2項分別定有明文
      。查證人乙○○、梁子路2人均於98年10月12日偵查中經
      具結後向檢察官所為之證述，業經具結擔保其所述實在之
      陳述，並無任何顯不可信之情況，依刑事訴訟法第159條
      之1第2項規定，均具證據能力，而得為證據。
（二）又被告以外之人於審判外之陳述，雖不符同法第159條之1
      至第159條之4之規定，而經當事人於審判程序同意作為證
      據，法院審酌該言詞陳述或書面陳述作成時之情況，認為
      適當者，亦得為證據。當事人、代理人或辯護人於法院調
      查證據時，知有第159條第1項不得為證據之情形，而未於
      言詞辯論終結前聲明異議者，視為有前項之同意，此據刑
      事訴訟法第159條之5規定甚明。本件以下實體所認定之證
      據，如屬傳聞證據，因公訴人及被告均於本院審判期日表
      示沒有意見，且迄至言詞辯論終結前亦未再聲明異議，而
      本院審酌上開證據資料製作時之情況，尚無違法不當之瑕
      疵，且為證明本件犯罪事實所必要，亦應認為有證據能力
      。
二、訊據上訴人即被告甲○○固不否認有於上開時、地，與乙○
    ○協調購車糾紛，嗣發生衝突，伊出手毆打乙○○，致乙○
    ○受有創傷性虹彩炎、結膜下出血等傷害，後梁子路趁隙離
    開，報警到場處理等事實，惟矢口否認有何妨害自由犯行，
    辯稱：伊沒有強制乙○○簽發本票，本票是李發財拿出來的
    ，是案發前3個月乙○○簽給李發財擔保以後會交車的，伊
    也沒有恐嚇乙○○云云。
三、經查：
（一）上揭有關被告甲○○、同案被告吳弘孟因與告訴人乙○○
      間有購車糾紛，三人相約於上開時間，在華盛汽車保養廠
      內協調債務，嗣因協調不成，發生衝突，被告甲○○出手
      毆打告訴人乙○○，致乙○○受有創傷性虹彩炎、結膜下
      出血等傷害之事實，經告訴人乙○○於警詢及偵查時指述
      綦詳，並為被告甲○○所不否認。雖被告甲○○否認有恫
      嚇告訴人乙○○之行為，唯在場有人以「如不簽發本票，
      將其拉到山上埋起來」等加害生命、身體之語恫嚇乙○○
      ，致其心生畏怖，同案被告吳弘孟則在旁附和要求乙○○
      配合，逼迫乙○○簽發面額7萬元之本票1張之事實，則為
      同案被告吳弘孟於警詢時陳稱：當時乙○○確實有遭人毆
      打，但是我不知道毆打他的人年籍為何等語（見同偵卷第
      3至4頁），復於偵查中供稱：那天我和李發財一起去，乙
      ○○有遭人毆打，打他的人是誰我不知道，現場有人說如
      果不簽本票要把他帶到山上埋起來等語供明在卷（見同偵
      卷第34至35頁）。且證人梁子路於警詢時證稱：我和乙○
      ○於97年3月29日下午3時30分許，前往中和華盛汽車保養
      廠辦公室與吳弘孟協調債務，一到現場乙○○就遭甲○○
      毆打，並恐嚇我今天是看你面子，不然就要把你兒子埋在
      山上，並脅迫乙○○簽本票，後來我趁人不注意時，離開
      現場，報警求助等語（見98年度偵字第17546號卷第12至
      14頁）；並於偵查中證稱：我後來有看到本票開好了，就
      溜出去報警，我有叫他們不要打了，甲○○還說要把乙○
      ○抓到墳墓去埋掉等語（見同偵卷第40頁）。另證人李發
      財於警詢時證稱：當時吳弘孟找我去該保養廠向乙○○拿
      錢，我當時根本不想看到乙○○，所以不清楚裡面在幹什
      麼等語（見同偵卷第15至16頁）。而觀之同案被告吳弘孟
      、李發財乃係實際與告訴人有購車債務糾紛之人，依告訴
      人及其父所述乙○○事後簽立之本票、切結書等亦係交予
      李發財等情，若非被告甲○○確有毆打、恐嚇告訴人情事
      ，當不致誣指僅係居中協調之被告甲○○。且依被告甲○
      ○所繪製之現場圖，現場係由被告甲○○一人與乙○○、
      梁子路對立在該辦公室右下方處，「阿滿（指林金滿）」
      、「阿宏」在該辦公室左方、同案被告吳弘孟、李發財等
      人在該辦公室左上方，距離被告甲○○、乙○○、梁子路
      三人均有一段距離（見同偵卷第23頁），又被告甲○○亦
      於本院審理時坦承動手毆打告訴人乙○○，則證人即告訴
      人乙○○於偵查中證述：到場之後談不到一分鐘，被告甲
      ○○就直接動手打伊之情節，自屬真實可信。被告甲○○
      辯稱：伊沒有強制乙○○簽發本票，本票是李發財拿出來
      的，是案發前3個月乙○○簽給李發財擔保以後會交車的
      ，伊也沒有恐嚇乙○○云云，核與上揭告訴人之指述及證
      人梁子路等人之證述不符，不足採信。此外，復有診斷證
      明書、本票等件在卷可稽，被告甲○○確有上開毆打、恐
      嚇告訴人之犯行，應堪認定。
（二）綜上所述，被告甲○○上揭所辯均屬事後圖卸刑責之詞，
      均不足採信。本案事證明確，被告甲○○上開犯行洵堪認
      定，應予依法論科。
四、按刑法第305條之恐嚇罪，係指單純以將來加害生命、身體
    、自由、名譽、財產之事，恐嚇他人致生危害於安全者而言
    。如對於他人之生命、身體等，以現實之強暴脅迫手段加以
    危害要挾，使人行無義務之事或妨害人行使權利，應構成刑
    法第304條之強制罪，而非同法第305條之恐嚇危害安全罪（
    最高法院93年度台上字第3309號判決意旨參照）。次按刑法
    第304條之強暴、脅迫，祇以所用之強脅手段足以妨害他人
    行使權利，或足使他人行無義務之事為已足，並非以被害人
    之自由完全受其壓制為必要（最高法院28年度上字第3650號
    判例意旨可資參照）。被告甲○○與同案被告吳弘孟以強暴
    、脅迫方式要挾乙○○之行為，僅為強制罪之手段，不另論
    罪，公訴意旨認為被告甲○○另犯刑法第305條之恐嚇危害
    安全罪，二罪有想像競合之裁判上一罪關係，應從一重處斷
    ，容有誤會。又被告甲○○前開傷害告訴人乙○○及以強暴
    、脅迫方式使告訴人乙○○行無義務之事之犯行係與同案被
    告吳弘孟間具有犯意聯絡及行為分擔，自應論以共同正犯。
    是核被告甲○○以傷害之強暴手段，同時觸犯以強暴使人行
    無義務之事罪，係以一行為觸犯上開二罪，具有想像競合犯
    之關係，應依刑法第55條之規定，從較重之刑法第277條第1
    項傷害罪處斷。
五、原審以被告甲○○上述犯行事證明確，予以論罪科刑，固非
    無見，惟查：犯刑法第304條第1項之強制罪，原以強暴、脅
    迫為構成要件，其因而致普通傷害，乃強暴、脅迫當然之結
    果，惟行為人如於犯強制犯行之時另具有傷害故意，而同犯
    傷害及強制犯行，則不能認其致普通傷害為強制罪所包括之
    當然結果，本案被告甲○○自承其係基於傷害故意出手毆打
    告訴人乙○○，致告訴人乙○○受有創傷性虹彩炎、結膜下
    出血等傷害，已如前述，則原判決認被告甲○○所犯傷害罪
    並無傷害故意，而為其所犯強制罪之當然結果，自有未洽。
    被告上訴猶執前詞否認其犯行固無理由，惟原判決既有上揭
    可議之處，自應由本院將原判決關於甲○○部分予以撤銷改
    判。爰審酌被告甲○○之素行、犯罪之動機、目的僅為一己
    之私利，犯罪之手段、所生危害，及犯罪後之態度等一切情
    狀，量處如主文所示之刑，並諭知如易科罰金之折算標準。
據上論斷，應依刑事訴訟法第369條第1項前段、第364條、第299
條第1項前段，刑法第28條、第55條、第277條第1項、第304條第
1項、第41條第1項前段，刑法施行法第1條之1，判決如主文。
本案經檢察官張啟彬到庭執行職務。
中    華    民    國    99    年    4     月    27    日
                 刑事第八法庭  審判長法  官  張傳栗
                                     法  官  陳春秋
                                     法  官  蔡光治
以上正本證明與原本無異。
不得上訴。
                                     書記官  阮桂芳
中    華    民    國    99    年    4     月    28    日
附錄：本案論罪科刑法條全文
中華民國刑法第277條（普通傷害罪）
傷害人之身體或健康者，處3年以下有期徒刑、拘役或1千元以下
罰金。
犯前項之罪因而致人於死者，處無期徒刑或7年以上有期徒刑；
致重傷者，處3年以上10年以下有期徒刑。
中華民國刑法第304條（強制罪）
以強暴、脅迫使人行無義務之事或妨害人行使權利者，處3年以
下有期徒刑、拘役或3百元以下罰金。
前項之未遂犯罰之。

司法院資訊處製作；財團法人民間司法改革基金會備份。
